【裁判字號】    98,上易,2285
【裁判日期】    981210
【裁判案由】    竊盜
【裁判全文】
臺灣高等法院刑事判決                98年度上易字第2285號
上  訴  人  臺灣板橋地方法院檢察署檢察官
被      告  乙○○
                      16樓之2
上列上訴人因被告竊盜案件，不服臺灣板橋地方法院98年度易字
第12 37號，中華民國98年7月31日第一審判決（起訴案號：臺灣
板橋地方法院檢察署98年度偵緝字第631號），提起上訴，本院
判決如下：
    主  文
上訴駁回。
    理  由
一、按被告以外之人（包括證人、鑑定人、告訴人、被害人及共
    同被告等）於審判外之陳述雖不符刑事訴訟法第159條之1至
    之4等四條之規定，然經當事人於審判程序同意作為證據，
    法院審酌該言詞陳述或書面陳述作成時之情況，認為適當者
    ，亦得為證據；當事人、代理人或辯護人於法院調查證據時
    ，知有刑事訴訟法第159條第1項不得為證據之情形，而未於
    言詞辯論終結前聲明異議者，視為有前項之同意，同法第15
    9條之5定有明文。立法意旨在於傳聞證據未經當事人之反對
    詰問予以核實，原則上先予排除。惟若當事人已放棄反對詰
    問權，於審判程序中表明同意該等傳聞證據可作為證據；或
    於言詞辯論終結前未聲明異議，基於尊重當事人對傳聞證據
    之處分權，及證據資料愈豐富，愈有助於真實發見之理念，
    且強化言詞辯論主義，使訴訟程序得以順暢進行，上開傳聞
    證據亦均具有證據能力。查本件下列所引用之被告以外之人
    於審判外之供述或非供述證據，因檢察官、被告已於本院準
    備程序及審判程序時均表示無意見（見本院卷第20頁反面、
    第29頁反面、第30頁正面），且迄至言詞辯論終結前均未聲
    明異議，而本院審酌上開供述或非供述等證據資料製作時之
    情況，無不當取供及證明力明顯過低之瑕疵，認以之作為證
    據應屬適當，揆諸前開規定，本院亦認為均應有證據能力，
    合先敘明。
二、本件公訴意旨略以：被告乙○○前因竊盜、詐欺案件，經臺
    灣板橋地方法院分別以94年度簡字第634號、94年度簡字第
    2871號判決判處有期徒刑3月、5月確定，並定應執行有期徒
    刑7月，甫於民國95年9月11日縮刑期滿執行完畢。詎仍不知
    悔改，意圖為自己不法所有，於96年8月16日凌晨3時許，至
    臺北縣中和市○○路27巷20號，由該處防火巷爬至3樓告訴
    人甲○○之住處，再由該處浴室之窗戶攀爬進入告訴人甲○
    ○之住處內，並徒手竊取告訴人甲○○所有之手機1支、現
    金新台幣1000元。嗣經告訴人甲○○及其妻丙○○發覺，告
    訴人甲○○即上前追捕，被告則跳窗逃逸。嗣經警循線查獲
    ，始查悉上情。因認被告涉有刑法第321條第1項第1款、第2
    款之加重竊盜罪嫌云云。
三、按犯罪事實應依證據認定之，無證據不得認定犯罪事實；又
    不能證明被告犯罪者，應諭知無罪之判決，刑事訴訟法第15
    4條第2項及第301條第1項分別定有明文。次按認定不利於被
    告之事實須依積極證據，苟積極證據不足為不利於被告事實
    之認定時，即應為有利於被告之認定（最高法院30年台上字
    第816號判例意旨參照）；檢察官對於起訴之犯罪事實，倘
    其所提出之證據，不足為被告有罪之積極證明，或其指出之
    證明方法，無從說服法院以形成被告有罪之心證，基於無罪
    推定之原則，自應為被告無罪判決之諭知（最高法院92年台
    上字第128號判例意旨參照)。又刑事訴訟法上所謂認定被告
    犯罪事實之證據，係指足以認定被告確有犯罪行為之積極證
    據而言，苟積極證據不足為不利於被告事實之認定時，即應
    為有利於被告之認定，更不必有何有利之證據（最高法院29
    年上字第3105號及30年上字第816號判例意旨參照）。申言
    之，認定犯罪事實所憑之證據，雖不以直接證據為限，間接
    證據亦包括在內，然而無論直接證據或間接證據，其為訴訟
    上之證明，須於通常一般之人均不致有所懷疑，而得確信其
    為真實之程度者，始得據為有罪之認定，倘其證明尚未達此
    一程度，而有合理之懷疑存在而無從使事實審法院得有罪之
    確信時，即應由法院為諭知被告無罪之判決（最高法院76年
    台上字第4986號判例）；換言之，事實審法院倘已踐行完畢
    調查證據之程序後，仍無法形成「被告確有該當各該構成要
    件所欲處罰之構成要件事實」之確信時，即應依刑事訴訟法
    上「罪疑利益歸於被告（亦即，倘有懷疑則從被告之利益作
    解釋）」之證據法則，逕為被告有利之認定。
四、查本件公訴人認被告涉犯有上開加重竊盜罪嫌，無非係以證
    人即告訴人甲○○於警詢及偵查中之證述及證人即告訴人之
    妻丙○○於偵查中之證述等，為其主要論據。
五、訊據被告堅決否認涉有上開犯行，辯稱：伊與告訴人甲○○
    不認識，伊當時並未進去告訴人甲○○住處竊盜，伊住在板
    橋市○○路租屋處，距離案發地點中和市○○路○路約半個
    小時左右，騎機車約10餘分鐘；現在時間過了這麼久，伊已
    不記得案發時人在何處，但凌晨3點伊一般都在睡覺，伊有
    朋友住在中和市○○街，國泰街與德光路有交叉，95年10月
    起迄今伊常去那位朋友那裡喝酒；且本件告訴人于永與泰其
    妻丙○○在原審開庭時，亦無法當庭明確指認伊，即是渠等
    案發時所看到之竊賊等語（見原審卷第22頁反面、第63頁反
    面）。
六、經查：
（一）本件證人即告訴人甲○○於警詢及偵查中固證述：「我家
      上次遭住竊的時間為民國96年8月16日在我家裡面三樓臥
      室。」、「當日凌晨三點多時，我剛好睡醒起床，就看到
      一個人站在床頭前，之後我就大叫並追他，那個人就跳窗
      逃走了。這名嫌犯為穿黑衣、理平頭、身材中等、臉部類
      似有痘疤。經警方所提供之相片在我指認後，該相片之男
      子確實是侵入我住家竊取財物之犯嫌無誤。」、「（問：
      96 年8月16日凌晨三時到你們家偷竊的人是否確為在指認
      庭中的被告?）是，我們當時在睡覺，他站在我們房間面
      對著我們，我們醒過來就看到他面對著我們，我們看得非
      常清楚，然後我就追出去，他跳窗逃掉，沒追到他。」、
      「我們在警局只有看到相片，我們非常肯定是他。」等語
      （見臺灣板橋地方法院檢察署96年度偵字第29269號偵查
      卷第5、6頁、臺灣板橋地方法院檢察署98年度偵緝字第63
      1號卷第42頁），證人即告訴人之妻丙○○於偵查中固亦
      證述：「我非常肯定就是這個人跑到我房間來，不敢指認
      是因為他還有恐嚇我們。」等語（見前揭第631號偵查卷
      第43頁）。惟徵諸證人即告訴人甲○○於原審中證述：「
      （問：你有無跟那位竊嫌照過面？）我是在睡夢中驚醒、
      我大概看到壹個人，那個人是正面對著我。」、「（問：
      除了你之外，家人有誰跟那位竊嫌照過面？）只有我和我
      太太。」、「（問：當時臥室的燈光如何？）只有壹個昏
      暗的小燈。」、「（當時竊賊有無對你們說什麼話或是做
      何動作？）都沒有。」、「（問：當時竊賊有無反應？）
      從我3樓浴室的窗戶跳出去逃跑。」、「（問：警察有無
      到你家去採證或是指紋？）沒有。」、「（問：請提示本
      署偵查卷第19頁，檢察官問你隔了多久報案，你說隔了好
      幾天才去報案，是因為隔壁有人被偷，警察才叫我去指認
      ，你剛剛講的報案與指認是否是同一天的事？）是不同天
      的事情，我們鄰居說有抓到壹個疑似竊賊的人，我們就想
      說到派出所指認看看，警察沒有叫我去指認，是我自己去
      的。至於是報案前後去指認我記不清楚。」、「（問：你
      們到派出所去指認，是看照片或是看人指認？）只有照片
      ，因為警員說我那個鄰居的案子沒有證據，就讓那個人先
      離開了。根據鄰居及警員說，當時是有人發覺竊賊站在我
      那個鄰居的圍牆上，後來報警到現場叫那個竊賊下來，才
      移送派出所。」、「（問：你看照片指認結果，那個人是
      不是你剛所講在96年8月16日凌晨與你在臥室碰面的那個
      人？）其實當時燈光昏暗，我只能說疑似是那個人。」、
      「（問：請提示偵查卷第4頁證人警詢筆錄第12至14行，
      警察問你當日是否清楚看到嫌犯的特徵，你回答有，該嫌
      犯穿黑衣，理平頭，身材中等，臉部有痘疤，你當時所看
      到該名竊賊的特徵是否如同警詢筆錄中你所陳述那樣？）
      我們在睡夢中驚醒，在床前突然有壹個人，感覺會被驚嚇
      到。當天是我太太先醒來，對我說怎麼房間有人，我才醒
      過來，我現在只記得是身材中等，穿黑衣，其他我不記得
      」等語（見原審卷第49頁、第50頁），堪認本件係案發後
      由員警通知證人即告訴人甲○○及證人丙○○指認被告照
      片，並非指認被告本人無訛，且告訴人甲○○對於案發當
      時行竊之人是否係被告？行竊之人案發時是否曾恐嚇其妻
      丙○○？前後供述均屬不一，是渠等證言是否可採，殆有
      疑問。況參以證人甲○○於本院審理中到庭證述：「（問
      ：當時小偷是否在庭上的被告？）不確定。」、「（問：
      當時在警察及地檢檢察官那邊問你你說是被告，為何現在
      說不確定？）當時是指認照片，當時我模模糊糊指認。」
      、「（問：何謂模模糊糊指認？）我看不清楚模模糊糊，
      當時是淩晨3點多我剛睡夢中來驚醒，我看不清楚。」、
      「問：當時小偷是你先發現還是你太太丙○○先發現？）
      我太太先發現。」、「（問：她有無看的很清楚？）沒有
      。」、「（問：你當時有無看到小偷的正面？）很模糊。
      」、「（問：請你當庭確認被告是否你家失竊時你所看到
      的小偷？）不確定（證人回頭確認）。」等情，益證告訴
      人甲○○係從睡夢中驚醒後，在昏暗之燈光下看到小偷，
      衡情欲清楚看到小偷長相，已屬不可能，更不可能在告訴
      人甲○○僅模糊看到小偷後，即欲要求告訴人甲○○以被
      告照片指認被告即是案發當時行竊的小偷，是證人即告訴
      人甲○○於本院審理中證述伊不確定被告是否係伊家中失
      竊物品時之小偷乙節，應屬可採。
（二）另參諸證人丙○○於原審證述：「（問：提示偵緝卷第43
      頁第1行，偵查中你說，我非常肯定就是這個人跑到我房
      間來，不敢指認是因為他有恐嚇我們，到底當時該名竊賊
      有無恐嚇你們過？）當天在我房間該名竊賊不是恐嚇我們
      ，當天是我先生追出去，追到我們3樓後面的浴室，該名
      竊賊當天沒有恐嚇我們，我在偵查中所言正確，我現在對
      在庭的被告印象不是很清楚。」等語（見原審卷第61頁反
      面、第64頁正面），堪認證人丙○○於原審亦不能當庭指
      認被告即屬本件案發時伊住處之行竊者。是本件縱認證人
      丙○○於原審中曾證稱其在偵查中所述正確等語（見原審
      卷第61頁反面），惟如上所述，當時房間內光線昏暗，且
      僅有點燃乙盞小燈供照明使用，告訴人甲○○是否能清楚
      看清該竊嫌之容貌、特微等，已有可疑，且證人丙○○於
      原審亦證稱其有看到行竊者「側面」，則證人丙○○事後
      焉能僅憑員警提供被告在派出所留存之正面照片2紙，即
      加以指認？是證人丙○○上揭證述，核與事實不符，亦不
      足採信。
（三）綜上所述，告訴人甲○○及證人丙○○於警訊時、偵查中
      之證言，既均不足採信，且渠等於原審及告訴人甲○○於
      本院審理中既均未能明確指認被告即係案發時侵入渠等住
      處內行竊之人，是本件自不能僅憑告訴人甲○○之指訴及
      證人丙○○之證述，遽認被告涉有本件加重竊盜罪嫌。是
      被告上揭辯解，應堪採信。此外，復無其他積極證據足以
      證明被告有何公訴人所指之加重竊盜之犯行，應認被告犯
      罪不能證明，依法應為被告無罪之諭知。
七、原審經審理結果，認無其他積極證據足資證明被告有公訴人
    所指之上開犯行，而為被告無罪之諭知，尚無不合，公訴人
    上訴意旨以告訴人甲○○及證人丙○○於案發後隨即接受警
    訊及偵訊，渠等於警詢、偵訊時之證詞內容，既距離家中失
    竊時間較為接近，斯時其記憶較為清晰、深刻，理應較事後
    翻異之言可採；況渠等均證稱非常肯定被告係本件案發當時
    行竊之人，且證人丙○○亦證述被告案發時曾出言恐嚇伊云
    云為由，指摘原判決不當。惟查，告訴人甲○○及證人丙○
    ○於警訊時、偵查中之證言，既有如上所述之矛盾，且渠等
    於原審審理中既均未能明確指認被告即係案發時侵入渠等住
    處內行竊之人，是本件自不能僅憑告訴人甲○○及證人丙○
    ○於警詢、偵查中之證述，遽認被告涉有本件加重竊盜之事
    實，此業據原審判決於判決理由內均詳予論述，且並無違背
    經驗法則及論理法則。又按證據之取捨及證據證明力如何，
    均屬事實審法院得自由裁量、判斷之職權，苟其此項裁量、
    判斷，並不悖乎通常一般之人日常生活經驗之定則或論理法
    則，且於判決內論敘其何以作此判斷之心證理由者，即不得
    任意指摘其為違法。上訴人上訴仍執陳詞，對於原審依職權
    所為之證據取捨以及心證裁量，重為爭執，仍無從使本院形
    成被告有罪之心證，且並未提出其他積極證據以供調查，其
    上訴為無理由，應予駁回。
據上論斷，應依刑事訴訟法第368條，判決如主文。
本案經檢察官楊秀蘭到庭執行職務。
中    華    民    國    98    年    12    月    10    日
                刑事第十五庭  審判長法 官  吳昭瑩
                                    法 官  蘇隆惠
                                    法 官  吳炳桂
以上正本證明與原本無異。
不得上訴。
                                    書記官 張嘉佐
中    華    民    國    98    年    12    月    10    日


司法院資訊處製作；財團法人民間司法改革基金會備份。
